臺灣高雄地方法院刑事判決　　　　　　　　　　　　九十一年度易緝字第一三九號
　　公訴人　臺灣高雄地方法院檢察署檢察官
　　被　告　甲○○
右列被告因詐欺等案件，經檢察官提起公訴（九十年度偵字第一○一六七號），本院
判決如左：
    主  文
甲○○違反未經設立登記，不得以公司名義經營業務之規定，處有期徒刑參月，如易
科罰金，以參佰元折算壹日。
    事  實
一、甲○○明知未向主管機關申請設立登記，不得以公司名義經營業務，竟未向主管
    機關申請設立登記，於民國八十八年九月間，擅自在高雄縣鳳山市○○路○段二
    ０一之三號Ｂ棟十二樓，設立「鑫廣告事業有現公司」（下稱「鑫公司」）
    ，並自同月間起至八十九年五月間止，以鑫公司名義，對外經營廣告設計業務
    。嗣於八十九年五月間，甲○○因經營不善停業，遭債權人追討債務，始查知上
    情。
二、案經臺灣高雄地方法院檢察署檢察官偵查起訴。
    理  由
一、訊據被告甲○○固不否認鑫公司確未向主管機關申請設立登記，且八十八年九
    月間起至八十九年五月間止，鑫公司確有對外經營廣告設計業務等情，惟矢口
    否認有何右揭犯行，辯稱：伊不是鑫公司負責人，八十八年九月間，伊向丙○
    ○借錢設立公司，故約定由丙○○當負責人，伊只是聽丙○○之命令辦事等云云
    。
二、經查：本件被告確係鑫公司負責人，並自八十八年九月間起至八十九年五月間
    止，以鑫公司名義，對外經營廣告設計業務等情，業據其於偵查時坦承不諱（
    見九十年三月二十三日偵查筆錄），被告雖於本院審理時翻異前詞，而以前揭情
    詞置辯，惟其既曾於八十九年三月八日，以鑫公司負責人名義，出具切結書予
    證人丙○○，表示確向證人丙○○借款新臺幣八十七萬元，並承諾願於八十九年
    四月底前返還借款，有切結書二紙在卷可稽，核與證人丙○○（已歿）於偵查時
    所證述之情節相符，加以證人即大東印刷所負責人徐仲勳到庭證稱：鑫都是被
    告與伊接觸，伊還介紹朋友給她做廣告設計，她們公司有五、六人等語；證人即
    小小印刷名片行負責人乙○○亦到庭證稱：被告有拿鑫客戶的名片請伊代印等
    語（均見本院九十一年十月四日審判筆錄），足見被告確鑫公司名義，對外經
    營廣告設計業務，其於本院審理時所辯，無非係卸責畏罪之詞，自不足採信。從
    而，本件至此事證已臻明確，被告犯行洵堪認定，應依法加以論科。
三、核被告所為，係違反公司法第十九條第一項未經設立登記，不得以公司名義經營
    業務之規定，應依同條第二項前段處斷。又被告犯罪後，公司法業於九十年十一
    月十二日經總統修正公布，於同年月十五日生效施行，原公司法第十九條第二項
    雖由「違反前項規定者，行為人各處一年以下有期徒刑、拘役或科併新臺幣十五
    萬元以下罰金，並自負其責；行為人有二人以上者，連帶負責，並由主管機關禁
    止其使用公司名稱」，修正變更為「違反前項規定者，行為人處一年以下有期徒
    刑、拘役或科或併科新臺幣十五萬元以下罰金，並自負民事責任；行為人有二人
    以上者，連帶負民事責任，並由主管機關禁止其使用公司名稱」，惟刑度並無改
    變，故依刑法第二條第一項前段之規定，自應適用於裁判時即修正後之公司法。
    爰審酌被告之犯罪動機、目的、手段，與生活狀況、品行、智識程度，其甫於八
    十七年十二月間，未向主管機關設立登記，擅自設立「長順國際旅遊服務有限公
  司」，對外經營旅遊業務，並觸犯詐欺罪，遭臺灣臺北地方法院以八十八年度易
    第一二二二號判決判處徒刑確定（未構成累犯），竟於短時間內即再犯本罪，嚴
    重漠視法律，整體犯罪情節非微，並破壞交易秩序等一切情狀，量處如主文所示
    之刑，並諭知易科罰金之折算標準，以示儆懲。
四、公訴意旨另略以：被告明知鑫公司係虛設空殼公司，竟基於概括犯意，意圖為
    自己不法之所有，自八十八年九月二十二日起至八十九年三月十日止，連續多次
    向證人丙○○佯稱因設立公司，急需款項周轉，約三至六個月即可返還等語，並
    交付其所簽發之本票八紙供作擔保，致證人丙○○陷於錯誤，誤信其有資力而出
    借款項計八十七萬元，詎被告陸續取得款項後，均未依約定期限返還，並於八十
    九年三月八日，出具切結書予證人丙○○後，隨即逃逸無蹤，證人丙○○至此始
    知受騙等語。
  (一)按犯罪事實應依證據認定之，無證據不得推定其犯罪事實，又不能證明被告犯罪
    者，應諭知無罪之判決，刑事訴訟法第一百五十四條、第三百零一條第一項分別
    定有明文。訊據被告固不否認確曾向證人丙○○借款等情，惟堅決否認有何詐欺
    取財犯行，辯稱：確因經營業務，方向丙○○借錢，沒有騙丙○○等語。
  (二)按刑法第三百三十九條第一項詐欺取財罪之成立，須行為人主觀上有為自己或第
    三人不法所有之意圖，客觀上係以詐術使人將本人或第三人之物交付為要件，若
    行為人無不法所有之意圖，或未使用詐術，自難遽以該罪相繩。本件公訴意旨雖
    認被告涉有詐欺罪嫌，惟證人丙○○既於偵查時到庭明確證稱：被告跟我說她經
    濟有困難，向我借錢去開公司等語（見八十九年十二月十五日及九十年六月十九
    日偵查筆錄），且被告確有實際經營廣告業務，已據證人即大東印刷所負責人徐
    仲勳，及小小印刷名片行負責人乙○○分別到庭述明確如前述，足見被告並未對
    證人丙○○施用任何詐欺，證人丙○○亦在明知被告經濟困難之情形下，仍借款
    予被告，而無陷於錯誤之情形。至被告嗣後雖未能依約返還借款予證人丙○○，
    惟此係事後債務清償問題，尚難執此遽論被告於借款之初有何詐欺取財犯行。是
    本件此部分應屬民事債務糾葛，被告所為與刑法第三百三十九條第一項詐欺取財
    罪之犯罪構成要件有間，自不得遽以該罪相繩。茲因公訴意旨認此部分與前揭論
    罪刑科之部分，有裁判上一罪關係，爰不另為無罪之諭知，附此敘明。
據上論斷，應依刑事訴訟法第二百九十九條第一項前段，修正後公司法第十九條第二
項前段、第一項，刑法第十一條前段、第二條第一項前段、第四十一條第一項、罰金
罰鍰提高標準條例第二條，判決如主文。
本案經檢察官林慧美到庭執行職務。
中      華      民      國    九十一    年      十      月    三十一    日
                                  臺灣高雄地方法院刑事第五庭
                                      法  官    劉傑民
右正本證明與原本無異。
如不服本判決，應於判決送達後十日內，向本院提出上訴狀。
                                      書記官    林秀珍
中      華      民      國    九十一    年      十      月    三十一    日
附錄法條：
公司法第十九條
未經設立登記，不得以公司名義經營業務或為其他法律行為。
違反前項規定者，行為人各處一年以下有期徒刑、拘役或科或併科新臺幣十五萬元以
下罰金，並自負其責；行為人有二人以上者，連帶負責，並由主管機關禁止其使用公
司名稱。
